臺灣高雄地方法院民事判決
110年度重訴字第41號
原      告  陳玟伶  
訴訟代理人  陳樹村律師
            陳慶合律師
被      告  高宏堯  
訴訟代理人  陳美華  
            李玲玲律師
上  一  人
複 代理 人  陳星宇律師
上列當事人間請求分割共有物事件，本院於民國111年7月20日言
詞辯論終結，判決如下：
    主      文
兩造共有坐落高雄市○○區○○段○○段000地號面積535平方公尺土地
，依下列方法分割：㈠如附圖二所示編號A部分面積267.5平方公
尺分歸原告取得；㈡如附圖二所示編號B部分面積267.5平方公尺
分歸被告取得。
前項分割結果，被告應補償原告新臺幣49萬4,875元。
訴訟費用由兩造各負擔2分之1。
    事實及理由
一、原告主張：坐落高雄市○○區○○段○○段000地號面積535
    平方公尺土地（下稱系爭土地）為兩造所共有，應有部分各
    1/2。系爭土地依其使用目的並無不能分割之情形，共有人
    間亦未以契約訂有不分割之期限，惟其分割之方法迄不能協
    議決定，爰提起本件訴訟，請求裁判分割系爭土地。關於系
    爭土地之分割方法，伊主張依附圖一所示方案分割，將編號
    A1、A2部分面積共267.5平方公尺分配予伊，將編號B部分面
    積267.5平方公尺分配予被告，另伊有意取得系爭土地全部
    ，再以金錢補償被告等情，並聲明：兩造共有系爭土地，予
    以分割。
二、被告則以：伊同意分割系爭土地，惟不同意原告所提分割方
    案，亦不同意系爭土地全部由原告取得，再由原告以金錢補
    償伊。又系爭土地為都市計畫第五種住宅區用地，為免土地
    過於細分，不利將來建築使用，伊希依附圖二所示方案分割
    系爭土地，由原告分得編號A部分面積267.5平方公尺，由伊
    分得編號B部分面積267.5平方公尺，俾維持各筆土地之完整
    性等語置辯，並聲明：同意分割。
三、按各共有人，除法令另有規定外，得隨時請求分割共有物。
    但因物之使用目的不能分割或契約訂有不分割之期限者，不
    在此限。分割之方法不能協議決定，或於協議決定後因消滅
    時效完成經共有人拒絕履行者，法院得因任何共有人之請求
    ，命為下列分配：一、以原物分配於各共有人。但各共有人
    均受原物之分配顯有困難者，得將原物分配於部分共有人。
    二、原物分配顯有困難時，得變賣共有物，以價金分配於各
    共有人；或以原物之一部分分配於各共有人，他部分變賣，
    以價金分配於各共有人。民法第823條第1項、第824條第2 
    項分別定有明文。查系爭土地為都市計畫第五種住宅區用地
    ，乃兩造所共有，應有部分各1/2，有土地登記謄本及土地
    使用分區查詢在卷可憑。又系爭土地依其使用目的並無不能
    分割之情形，共有人間亦未以契約訂有不分割之期限，為兩
    造所不爭執，則原告提起本件訴訟，請求裁判分割系爭土地
    ，於法即無不合。
四、本件之爭點為：系爭土地應如何分割，方為公平適當？茲論
    述如下：
㈠、按法院裁判分割共有物，定其分配，應斟酌各共有人之利害
    關係、使用情形，及共有物之性質、價格、利用價值及經濟
    效用決之。經查，系爭土地周圍均為他人之土地所圍繞，無
    法直接通行以至公路，僅能藉由同段764、764之19地號土地
    通行以至公路，目前閒置，無人占有使用等情，有現場照片
    在卷可稽（見本院卷二第51、52頁），復經本院會同高雄市
    鹽埕地政事務所測量員到場勘測屬實，製有勘驗測量筆錄及
    複丈成果圖足憑（見本院卷三第119至131 頁、第149至153
    頁），堪認屬實。
㈡、關於系爭土地之分割方法，原告固謂其有意取得系爭土地全
    部，再以金錢補償被告云云，然系爭土地面積為535平方公
    尺，共有人僅有兩造，尚無共有人均受原物之分配顯有困難
    之情形，且被告對此已表示其希望分得土地等語（見本院卷
    三第168頁），則原告上開主張，即與民法第824條第2項所
    揭示共有物分割以原物分配為原則之意旨不符，難謂可採。
    又原告主張採附圖一所示方案，俾利於將來與其父甲○所有
    同段764、764之19地號土地合併利用云云，惟查，附圖一所
    示方案，係將系爭土地分割為3筆，由原告分得編號A1、A2
    部分，而將位在編號A1、A2間之編號B部分分歸被告取得，
    倘依此方案分割，不僅造成土地細分、零碎，亦導致原告分
    得之土地不相連，及增加分割後各筆土地將來選擇通行方法
    之難度，破壞土地之完整性。且採附圖一所示方案，分割後
    各筆土地間銳角相交，形狀狹長、偏斜，不利於建築，亦無
    法發揮土地之最大經濟效益，難謂公平適當。其次，分割共
    有物之目的在於促進土地利用，發展國家經濟，所著重者為
    土地本身經濟效益之發揮（民法第823條立法理由參照），
    系爭土地既為住宅區用地，於裁判分割時，即應著重在土地
    分割後能否依其性質供建築使用，而發揮其經濟效益，至於
    共有人將來如何使用分得之土地、是否欲使分得之土地與他
    人之土地合併使用，均非本院裁判分割時所應審酌之事項。
    原告徒以其將來欲使分得之土地與他人之土地合併利用，而
    謂應採附圖一所示方案分割云云，未顧及分割共有物之立法
    精神，要無足取。本院審酌附圖二所示方案，僅將土地分成
    2筆，各筆土地形狀堪稱方整，利於將來建築使用，各共有
    人受分配之土地面積復與其應有部分折算面積相當，合乎共
    有人之利益，並有助於土地使用之經濟效益，因認以附圖二
    所示方案分割系爭土地，應屬公平適當，爰據此分割系爭土
    地如主文第1項所示。
㈢、次按法院裁判分割共有物，除應斟酌各共有人之利害關係，
    及共有物之性質外，尚應斟酌共有物之價格，倘共有人中有
    不能按其應有部分受分配，或所受分配之不動產，其價格不
    相當時，法院非不得命以金錢補償之。本件分割結果，各共
    有人受分配土地之面積，雖與應有部分折算面積相當，惟因
    受分配位置不同，自不能單憑土地面積之多寡決定其價值。
    本院經徵詢兩造意見後，囑託上詣不動產估價師事務所鑑定
    分割後各筆土地價值，及共有人受分配土地價值增減而應補
    償及受補償之金額，此有不動產估價報告書及估價報告補充
    說明足稽（見外放估價報告書及本院卷三第273至319頁），
    爰據此計算並諭知系爭土地各共有人間應為補償或受補償之
    金額如主文第2項所示。至原告雖稱：鑑價結果，被告應補
    償伊之金額過低云云；被告則稱：土地分割後，其價值必然
    減損，然鑑價結果卻認土地分割後價值提高，計算方式顯有
    違誤，亦不合理云云，惟上開鑑價結果，乃經估價師考量各
    筆土地之面積、寬度、深度、形狀、臨路及周遭環境條件等
    ，採用比較法評估之結果，兩造既未能提出任何證據證明鑑
    價過程或結果有何瑕疵或錯誤，則其等徒執前詞陳稱鑑價結
    果過低或過高云云，即無足採。被告另辯稱鑑價結果未考量
    原告分得之土地將來與同段764、764之19地號土地合併使用
    之效益，應屬有誤云云，然本件分割之標的為系爭土地，於
    計算共有人間應為或應受補償之金額，即應僅針對系爭土地
    之分割結果為考量，而無併予審酌土地分割後使用情形之必
    要，被告上開所辯，亦無足採。是上開鑑價結果既無不當，
    復據估價師於前揭不動產估價報告書及估價報告補充說明詳
    述其鑑價方法及過程，被告再聲請傳訊估價師到場說明其鑑
    價方法，並聲請函詢估價師關於何以未將原告分得之土地與
    同段764、764之19地號土地合併後之效益納入估價考量、倘
    納入考量各筆土地之價值為何等事項，核無必要，爰均不依
    聲請調查，併此敘明。
五、據上論結，本件原告之訴為有理由，依民事訴訟法第78條、
    第80條之1，判決如主文。　　
中　　華　　民　　國　　111 　年　　7 　　月　　29　　日
                  民事第二庭    法  官  林婕妤
以上正本係照原本作成。
如對本判決上訴，須於判決送達後20日內向本院提出上訴狀。如
委任律師提起上訴者，應一併繳納上訴審裁判費。
中　　華　　民　　國　　111 　年　　7 　　月　　29　　日
                                書記官  黃雅慧